---
title: "TP1: uso mundial de internet"
author: "Juan Octavio Castro"
lenguage: es
format:
  html:
    toc: true
    toc-location: left
    embed-resources: true
    theme: cosmo
execute:
  echo: false    # Oculta el código de todas las celdas
  warning: false # Oculta advertencias 
  message: false # Oculta mensajes 
---

## Carga de datos y overview de datos

Cargamos las librerías que serán necesarias para leer, limpiar y analizar los datos. La librería `tidyverse` contiene paquetes y funciones que se utilizan para la manipulación, limpieza y visualización de datos de manera coherente y eficiente (siguiendo la filosofía *tidy*). Por otro lado, `skimr` se utiliza principalmente para proporcionar un resumen estadístico rápido y completo de los dataframes, permitiendo ver de un vistazo la distribución de los datos y la cantidad de valores faltantes. Y, `janitor`, es una librería esencial en el mundo "Tidyverse" que se especializa en tareas sucias y repetitivas de limpieza, como normalizar nombres de columnas o quitar filas/columnas vacías que suelen venir en archivos Excel o CSV mal formados.

```{r}
library(tidyverse)
library(skimr)
library(janitor)
```

Definimos una función que lee los datos y de un resumen de qué tratan los datos.

```{r}
#| echo: true
load_data <- function(path, skip = 0, skim_it = FALSE) {
  # Lee los datos y tira todas las columnas que esten llenas de NAs
  data <- read_csv(path, skip = skip) |> remove_empty(which = "cols") |> clean_names()
  
  # Printea los nombres de las columnas usando cat
  cat("\n\nNombres de las columnas procesadas:\n\n", names(data), sep = " | ")
  cat("\n") # Espaciado
  
  # Resumen
if (skim_it) {
    print(skim(data))  
  }
  
  return(data)
}
```

Usamos la función para leer los datos, definiendo primero las rutas relativas

```{r}
metadata_path = "../data/metadata_countries_internet_users.csv"
metadata = load_data(metadata_path)
```

```{r}
data_path = "../data/internet_users_world_wide.csv"
data_wide = load_data(data_path, skip=4)
```

## Definimos la hipótesis y un plan de acción

La hipótesis que queremos investigar es

> En la última década (2013-2023), las regiones compuestas por países de ingresos bajos (*low income*) han mostrado una tasa de crecimiento porcentual en el acceso a internet superior a la de las regiones de ingresos altos, aunque su penetración absoluta siga siendo significativamente menor.

El objetivo final, entonces, será condensar la información en una tabla que tenga el crecimiento porcentual de acceso a inernet a lo largo de los años, agrupando los países por nivel de ingreso.

## Lo llevamos a cabo

### Identificamos los niveles de ingreso en la tabla de datos

```{r}
income_sumarize = metadata |> group_by(income_group) |> summarize(number_of_countries = n())
income_sumarize
```

### Ajustamos la tabla de datos para prepararla con el *join*

Transformamos a formato *long* y, luego filtramos los años que nos interesan.

```{r}
data_long = data_wide |>
  pivot_longer(cols=(x1990:x2025), names_to = "year", values_to = 'indicator_value') |>
  mutate(year = as.numeric(str_remove(year, "x"))) |> 
  select(year, country_code, indicator_name, indicator_value) |> 
  filter(2013<=year, year<=2023)
data_long
```

### Unimos las dos tablas de datos

Hacemos un `left_join` con la tabla de datos, usando como identificador la columna de `country_code`. Luego, nos quedamos con los años del 2013 al 2023 y las columnas de income_group, indicator_name y valores.

```{r}
# Definimos los niveles en el orden jerárquico correcto
niveles_ingreso <- c("Low income", "Lower middle income", "Upper middle income", "High income")

data_per_income <- data_long |>
  left_join(metadata, by = "country_code") |>
  filter(!is.na(income_group)) |> 
  mutate(income_group = factor(income_group, levels = niveles_ingreso)) |> 
  group_by(income_group, year) |> 
  summarize(
    mean_internet = mean(indicator_value, na.rm = TRUE),
    number_of_countries = n(),
    .groups = "drop"
  ) |> 
  arrange(income_group, year)

data_per_income
```

Condensamos la información en un formato legible

```{r}
data_condensed = data_per_income |> 
  select(year, income_group, mean_internet) |> 
  pivot_wider(
    names_from = income_group, 
    values_from = mean_internet
  ) |> 
  mutate(indicator_name = 'Proporción de la población que usa internet (%)')
data_condensed
```

## Guardamos los resultados

```{r}
write_csv(data_condensed, "../output/porcentual_increase_of_internet_based_on_incame.csv")

```
